臺灣高等法院臺南分院刑事判決
111年度交上易字第5號
上  訴  人  李婉玲
即  被  告          
輔  佐  人  李文泉
選任辯護人  徐明水律師
上列上訴人即被告因過失致重傷害案件，不服臺灣臺南地方法院
110年度交易字第84號中華民國110年10月29日第一審判決（起訴
案號：臺灣臺南地方檢察署110年度營偵字第80號），提起上訴
，本院判決如下：
    主  文
原判決撤銷。
李婉玲犯過失致重傷害罪，處有期徒刑肆月，如易科罰金，以新
臺幣壹仟元折算壹日。
    事  實
一、李婉玲於民國109年7月19日上午7時31分許，駕駛車牌號碼0
    000-00號自用小客車，沿臺南市○○區○○里○00線道路由西向
    東行駛，駛至該區○○里00之0號(○○府)前時，欲超越前方同
    向騎乘腳踏車之石水池時，本應注意汽車行駛時，駕駛人應
    注意車前狀況及兩車併行之間隔，隨時採取必要之安全措施
    ；超車時應待前行車減速靠邊或以手勢或亮右方向燈表示允
    讓後，後行車始得超越。超越時應顯示左方向燈並於前車左
    側保持半公尺以上之間隔超過，而依當時天候晴，日間自然
    光線，柏油路面乾燥、無缺陷，無障礙物，視距良好，並無
    不能注意之情事，竟疏未注意車前狀況及兩車併行之間隔，
    未待前行車減速靠邊或表示允讓，僅略向左偏行行駛於行車
    分向線上，未保持安全之間隔即行超車，適石水池同向在前
    ，沿該路段車道騎乘腳踏車時，亦疏未注意與他車之行駛間
    隔，貿然向左轉彎，導致腳踏車與上開自用小客車之右前車
    頭發生碰撞，石水池因而人車倒地，受有外傷性腦出血而送
    至奇美醫療財團法人佳里奇美醫院(下稱佳里奇美醫院)急救
    住院至109年8月24日，住院中另經診斷患有急性膽囊炎合併
    敗血性休克及急性腎衰竭等傷害，治療後仍存有意識障礙(
    輕度昏迷)對於身體、健康有重大難治之重傷害。李婉玲於
    肇事後，在有偵查犯罪職權之公務員或機關尚不知何人為肇
    事者前，委託其所搭載之母親賴淑美向據報前往處理之警員
    坦承李婉玲為肇事人，自首並接受裁判。
二、案經臺灣臺南地方檢察署檢察官指定鍾錦鴻為代行告訴人訴
    由該署檢察官偵查起訴。
    理  由
壹、證據能力方面
　  本判決以下所引用被告以外之人於審判外之言詞或書面陳述
    ，檢察官、被告、輔佐人及辯護人於本院準備程序及審理中
    均表示同意作為證據，且迄至言詞辯論終結前均未聲明異議
    （見本院卷第60至62、224至226、236至248頁），本院審酌
    上開證據資料製作時之情況，尚無違法不當及證明力明顯過
    低之瑕疵，亦認為以之作為證據應屬適當，爰依刑事訴訟法
    第159條之5規定，認均有證據能力。另本判決引用之非屬傳
    聞之證據資料，均依法定程序取得，經合法調查程序，與待
    證事實間復具相當關聯性，無不得為證據情形，依刑事訴訟
    法第158條之4反面解釋，均有證據能力。
貳、認定事實之理由　　
一、訊據被告對於上揭時、地，駕駛0000-00號自用小客車行經
    上開路段，適被害人石水池騎乘腳踏車同向行駛在右前方，
    於超車時，與石水池發生碰撞，致石水池人車倒地，受有上
    開傷勢，經治療後仍存有意識障礙之重傷害等情，均不爭執
    ，惟矢口否認有何過失傷害犯行，其辯護人亦為被告辯護稱
    ：㈠本件事故發生經過，除被告及證人賴淑美之供述外，並
    無其他人證可佐，在發生碰撞前一刻，被害人騎乘之腳踏車
    究竟是左傾或是左彎，綜觀卷附之筆錄，無論是被告或是證
    人賴淑美，自警詢、偵查或原審時，均表示被害人騎乘腳踏
    車方向突然改變，往上訴人之行車方向，導致本件交通事故
    之發生。證人賴淑美表達「左彎右彎」、「左傾」、「左彎
    」，實際上均係以「台語」應答後，製作筆錄之人以華語登
    載時用語選擇不同而已，其真意均在表示係被害人石水池騎
    乘腳踏車突然改變行進方向。原審逕以證人賴淑美於警詢、
    偵查時未表明被害人石水池左轉，因而認定證人賴淑美於原
    審審理時始稱被害人石水池左轉應不可採，顯然係不顧證人
    言語表達習慣及筆錄製作者文字使用間可能存在之誤差。再
    依照街坊鄰居之說法，被害人石水池有於早上時間前往事故
    地點旁公園盪鞦韆運動之習慣，此情證人賴淑美於原審審理
    時亦證稱明確，足以佐證被告及證人賴淑美所為，被害人石
    水池騎乘腳踏車突然左轉之陳述確實可採。㈡被告與被害人
    石水池之行車位置及行車方向究竟為何？被告是否於超越被
    害人石水池時，未保持安全距離？證人賴淑美於原審審理中
    ，對於事故發生前，被告駕駛自小客車及被害人石水池騎乘
    腳踏車之相對位置，說明前者見後者騎車不穩，已刻意沿車
    道中央之行車分向線行駛，且未超過行車分向線，當時後者
    係在車道白線内，當前者行駛靠近後者時，兩者之間約有一
    輛摩托車寬度的空間。嗣審判長提示道路事故現場圖要證人
    賴淑美標示時，賴淑美即表示看不清楚，也不知道怎麼畫（
    惟此部分陳述皆未如實反映於審理筆錄中），由於證人未配
    戴老花眼鏡，仍勉為其難標示，並順著審判長提問，就被害
    人係在白線邊或道路中央，或被告自小客車左輪是否超越行
    車分向線，為前後不一致之回答。然以被告與被害人當時所
    行駛之車道寬為3.1公尺，而被告自小客車寬約1.7公尺，被
    害人腳踏車寬約50公分，若被害人當時行駛於道路中央，以
    兩車車寬、被害人騎車搖晃程度、兩車車距，被告自小客車
    絕對需跨越對向車道約一半之車道寬，而非僅有左車輪橫越
    行車分向線而已。對照證人賴淑美之前後說法及做證時之反
    應，可知證人於道路事故現場圖所為之標示，以及證述當時
    被害人係行駛於道路中央云云，應與事實不符。㈢被告於本
    件事故發生後，因受到驚嚇，導致其精神意識狀態受到相當
    程度之減損，其理解及表達能力有所欠缺，無法為完全之陳
    述。針對審判長有關事故發生前被害人行車方向、被告當時
    車速、兩車車距等事實之提問，尚需辯護人在旁多次補充說
    明，被告雖有答覆，仍屬勉強，其陳述明顯與先前陳述、證
    人賴淑美之陳述及客觀事實不符，此部分之陳述自不應採為
    證據。何況，人類視覺對於距離感，30公分或50公分之差距
    無法精準判斷，被告於原審答稱事故發生前車距30公分之陳
    述是否可採，實有疑問，原判決以被告自認超車時車距僅有
    30公分云云，即認定違反交通安全規則，應有過失，顯有速
    斷。㈣事故發生前，被害人騎乘腳踏車原沿道路白色邊線，
    行車速度慢，略有左右搖晃行車不穩之情況，被告見狀則沿
    行車分向線，保持約一摩托車寬度距離，自後方逐漸超越被
    害人。由於摩托車車寬至少有70公分，因此被告並未違反道
    路交通安全規則之規定，原判決之認定即有違誤，應予撤銷
    。
二、經查：
  ㈠被告於上開時、地駕駛車牌號碼0000-00號自用小客車，沿臺
    南市○○區○○里○00線道路由西向東行駛，駛至該區○○里00之0
    號(○○府)前時，該車之右前車頭與同向騎乘腳踏車之石水池
    發生碰撞，石水池因而人車倒地，受有外傷性腦出血而送至
    佳里奇美醫院急救住院至109年8月24日，住院中另經診斷患
    有急性膽囊炎合併敗血性休克及急性腎衰竭等傷害，治療後
    仍存有意識障礙(輕度昏迷)，於110年4月28日接受臨床失智
    評估表，結果為第三級，此一腦病變，恢復可能性低，日常
    事物皆須別人完全協助等情，除據被告供承明確外，復有道
    路交通事故現場圖1紙、道路交通事故調查報告表㈠、㈡各1份
    、照片14張、佳里奇美醫院診斷證明書2張、法院專用病情
    摘要、病歷各1份、奇美醫院財團法人佳里奇美醫院111年3
    月1日(111)奇佳醫字第0134號函暨所附之石水池病情摘要、
    及臺灣臺南地方法院109年度監宣字第517號卷所附之精神鑑
    定報告書一紙在卷可稽（見營他卷第9、23至41、57頁、被
    害人病歷卷2冊、本院卷第79至83頁、監宣卷第47頁)。則被
    告於上揭時、地駕駛上開自小客車與被害人石水池發生車禍
    ，導致被害人受有上揭傷害，經過治療後，迄今留有意識障
    礙(輕度昏迷)後遺症，於110年4月28日接受臨床失智評估表
    ，失智程度已至第三級(按即重度失智)，導致日常生活功能
    均需他人輔助，且上開傷害遺存迄今，造成被害人之身體、
    健康上有重大影響，且不易治療，故被害人所受傷勢應屬身
    體、健康有重大難治之重傷害等事實，堪以認定。
　㈡本案之爭點為，車禍發生時，被害人騎踏車係左傾或左轉彎?
    被告有無依規定超車?有無疏未注意車前狀況及兩車併行間
    隔之過失?
　⒈車禍發生時，無法排除被害人騎腳踏車係左轉彎之可能性
　⑴依證人即處理本件車禍之警員林志忠於本院證述：我大約做
    了約20年左右交通事故之承辦工作，本件車禍發生已快2年
    了，就我的印象，腳踏車之擦痕應該在左側後輪，被害人之
    血跡在對向車道，地點就如同卷附道路交通事故現場圖所繪
    之處，一般有血跡的地方，就是被害人倒地之位置。本件車
    禍依據我的判斷，腳踏車應該有轉向，因為車損不是很嚴重
    ，擦痕淺淺的，被害人之血跡在對面，如果沒有轉向，左側
    擦撞到，碰撞不是很大力，又沒有馬上倒地，依照慣性原理
    ，應往右倒地等語(見本院卷第228至233頁)，參以證人即向
    警方報案之路人林耿廷於原審審理時亦證述：被害人當時躺
    在地上及血跡之位置，確實如卷附交通事故現場圖所畫之處
    (見原審卷第218頁)，可認被害人倒地之位置即為道路交通
    事故現場圖所標示之血跡處。再互核卷附車牌號碼0000-00
    號自用小客車車損照片，顯示該車之擦刮痕跡不只一個，位
    置約在右前下方保險桿處，分布於霧燈(如未裝燈，則為進
    氣孔)之左右側，並非僅侷限在右側(見營他卷第31頁編號3
    照片)，而被害人所騎腳踏車遭擦撞之車損位置，依證人林
    志忠指證，則係車輪左後側(見本院卷第259頁截圖，即營他
    卷第39頁，編號11照片)。是以被告駕駛之車號0000-00號自
    小客車，於霧燈(如未裝燈，則為進氣孔)左側車損之位置，
    係相當接近於車子中間，被害人之車損則只有後方車輪左側
    ，已可排除自小客車霧燈(如未裝燈，則為進氣孔)左側車損
    ，係被害人騎到被告自小客車前方，被告由後方追撞之可能
    性。而排除追撞之可能性後，衡諸常理，能造成車號0000-0
    0號自小客車前方靠近車子中間處有擦刮痕跡，應係被害人
    之腳踏車有相當大角度之轉向，非直行所能造成，再對照被
    害人倒地之位置在對向車道上，由上開證據互相勾稽比對，
    足認並無法排除車禍發生時，被害人正騎踏車左轉彎之可能
    性，被告此部分辯稱，尚非全然無據。
　⑵至於被告於警詢雖曾供稱：當時我駕駛0000-00號自小客車，
    載我母親，看見前方右邊有部腳踏車「突然往左邊行駛」，
    致我車頭前方右側與腳踏車發生碰撞等語(見營他卷第43頁)
    、及於109年11月4日第一次偵訊時亦供稱：我直開往白河方
    向，對方腳踏車「就左偏」來擦撞我的車子等語(見營他卷
    第71頁)、甚至於原審審理時亦稱：我最後看到被害人騎車
    不穩時，我覺得他要「直行」等語(見原審卷第241至242頁)
    ；另證人即被告之母親賴淑美於警詢雖證述：行經事故發生
    地點時，與同向一名騎腳踏車且左右彎來彎去的老先生發生
    擦撞等語(見營他卷第53頁)、於109年11月4日偵訊時證述：
    當時被害人騎在右前方，騎得有點不穩，就「偏左」(見營
    他卷第73頁)、於110年8月12日，以輔佐人身分於原審審理
    時表示：是被害人騎腳踏車「左傾」碰到我們的車，被害人
    自己跌倒等語(見原審卷第127至128頁)，均只提到被害人「
    左偏」、「左傾」，並未提到要「左轉彎」。然被告於109
    年12月23日第二次偵查時又供稱：對方在右邊要「左轉」要
    過馬路等語(見營他卷第94頁)，另證人賴淑美於原審審理時
    亦改證稱：被害人的腳踏車「轉彎」撞到我們的車，被害人
    也喊很大一聲(見原審卷第216頁)，足見被告及證人賴淑美
    就此部分爭點，所為之供述及證述，已有先後不一，且又互
    不相同，何一說詞與事實相符，已有可疑。況且，倘被害人
    係偏左但仍保持直行，而未有大角度之轉向，按理車牌號碼
    0000-00號自用小客車右前方之擦刮痕跡，應侷限於右側之
    可能性較大，何以會分布到霧燈(如未裝燈，則為進氣孔)之
    左側(按此處較靠近車子中間處)，諸多疑點未能究明之前，
    自無法遽予採信不利被告之供述，而謂被害人當時僅有左偏
    行駛。
　⒉被告於本件車禍之發生，有疏未注意依規定超車及未注意車
    前狀況與兩車併行間隔之過失
　⑴按汽車行駛時，駕駛人應注意車前狀況及兩車併行之間隔，
    並隨時採取必要之安全措施；汽車超車時，應依下列規定：
    五、前行車減速靠邊或以手勢或亮右方向燈表示允讓後，後
    行車始得超越。超越時應顯示左方向燈並於前車左側保持半
    公尺以上之間隔超過，行至安全距離後，再顯示右方向燈駛
    入原行路線，道路交通安全規則第94條第3項、第101條第1
    項第5款訂有明文。
　⑵依被告於原審審理中所陳：我在碰撞前約50公尺有看到被害
    人騎車不穩，當時我只有慢慢開，經過被害人旁邊時，大概
    預留30公分之距離等語(見原審卷第241至242頁)。再對照證
    人賴淑美於警詢中證稱：本件車禍是我女兒李婉玲與同向一
    名騎車左右彎來彎去的老先生發生擦撞等語(見營他卷第53
    頁)、於偵查中證稱：車禍當時我坐在副駕駛座，車禍前我
    有看到被害人騎腳踏車在右前方，被害人騎得有點不穩等語
    (見同卷第73頁)、及於原審審理中證述：案發當日我與被告
    要去白河，在大概100公尺外就看到被害人騎車搖搖晃晃，
    後來在經○○溝○○府前時，被害人騎乘在車道上，我們沒有跟
    在後面，是跟在旁邊要從左邊超車，被告就對他按喇叭，我
    就叫被告開中間一點，對向沒車，直接開過去沒關係，被害
    人就沒有舉手、回頭直接轉彎，被害人腳踏車左轉彎撞到我
    們的車前面，超車時我們跟被害人距離差不多可容納一台機
    車，當時被害人騎車會左右搖晃，我們開在中線以為距離就
    夠了，如果被害人搖晃很大，我們就不敢開過去，當時被害
    人騎在車道中間位置，我們車子左輪在對向車道，右輪在原
    本的車道等語(見原審卷第223至233頁、營他卷第23頁上有
    該證人標註肇事車輛位置)。
　⑶由被告及證人賴淑美上開所述，足見在車禍發生前，被告並
    未待被害人石水池靠右、獲得允讓，即貿然超車，且在超車
    之前，已見被害人石水池有明顯左右偏移、行車不穩之情況
    ，危險隨時會發生，超車時所預留之間隔應大於半公尺以上
    、且係足以應變突發危險之距離，然被告除經被害人允讓，
    即已開始超車外，且所保持之距離，不論係被告所供承之30
    公分，或證人賴淑美所證約1輛機車之寬度，均不足以應付
    危險發生時採行安全措施之用，難認已符合交通法則之要求
    ；再佐以兩車碰撞之位置在被告駕駛車輛之右前車頭，顯見
    被害人石水池向左彎時，位置尚在被告車輛右前方，則被害
    人當時行車狀況自仍屬被告應行注意之車前狀況。被告既考
    領有普通小客車駕駛執照(見營他卷第59頁之證號查詢汽車
    駕駛人)，對於上開行車時應遵守之交通安全規，理當知悉
    甚詳，且本應注意車前狀況，隨時採取必要之安全措施，保
    持併行之安全間隔，及依規定超車。又以事故發生當時天候
    晴、日間自然光線、路面鋪裝柏油乾燥、無缺陷、無障礙物
    、視距復屬良好等情，有上揭道路交通事故調查報告表㈠在
    卷可參(見營他卷第25頁)，客觀上並無不能注意之情事。然
    被告卻疏未注意，以致肇事，自應認有過失，並因此導致被
    害人石水池受有前述重傷害，被告之過失行為與被害人石水
    池之傷害間，顯具有相當之因果關係。
　⑷被告之辯護人雖為辯護稱，本件車禍係被害人突然左轉，被
    告沒有充足時間，可以採取適當之措施，被告並無能注意而
    不注意之過失，且爭執證人賴淑美於原審審理時，在道路交
    通事故現場圖所標示被告自小客車之位置，及證述被害人當
    時係行駛於道路中央等語，均與事實不符。然被告在超車時
    ，客觀上並無不能注意應按交通規則行車之情事，係其違規
    在先，始導致沒有充足之應變時間，此一無法迴避之後果自
    應歸責於被告，而非如辯護人所稱，被告無過失。另觀諸證
    人賴淑美於原審審理時，多次提及自小客車係行駛在靠近中
    線處(見原審卷第229至230頁)，與其在道路交通事故現場圖
    所標示之位置相符，且經本院當庭勘驗原審審判期日之錄音
    光碟，證人雖曾表示「這是、這是前面還是後面，我看不懂
    」，但經通譯解釋「你們是從這來的」，由證人之反應「喔
    !我是從這裡來的」，足見證人於標註之前，已無不明瞭之
    處，辯護人爭執此部分證詞與事實不符，應有誤認。至於事
    發時，被害人究竟係行駛於約路中間位置，或如證人當日庭
    期另證述，係騎在白線內(見原審卷第225頁)，此部分證人
    雖前後證述不一，但均不影響被告未依規定超車、未保持足
    夠應變安全距離等過失，因此，縱認被害人係行駛於路邊白
    實線內，而非行駛於路中間，亦無法為被告有利之解釋。
　⒊被告無信賴保護原則之適用　　
　⑴按為提昇交通工具效能並兼顧維護交通秩序以保障公眾行的
    安全，凡參與交通之車輛駕駛人、行人及其他使用道路者，
    均負有預防危險發生之注意義務，且可信賴其他參與交通或
    使用道路者，亦能遵守交通規則，並互相採取謹慎注意之安
    全行為。本此信賴原則，任一參與交通或使用道路之人，雖
    無必須預見其他參與交通或使用道路者之違規或不安全行為
    ，以防止事故發生之注意義務。然於尚有餘裕得以迴避事故
    之發生時，仍負有採取適當舉措以避免他人之生命、身體等
    權益受損害等防免事故發生之注意義務；所謂交通上之信賴
    原則，係指汽車駕駛人雖可信賴其他參與交通之對方亦能遵
    守交通規則，同時為必要之注意，謹慎採取適當之行動，而
    對於不可知之對方違規行為並無預防之義務。然因對於違規
    行為所導致之危險，若屬已可預見，且依法律、契約、習慣
    、法理及日常生活經驗等，在不超越社會相當性之範圍應有
    注意之義務者，自仍有以一定之行為避免結果發生之義務。
    因此，關於他人之違規事實已極明顯，同時有充足之時間可
    採取適當之措施以避免發生交通事故之結果時，即不得以信
    賴他方定能遵守交通規則為由，以免除自己之責任(最高法
    院110年度台上字第3915號、110年度台上字第31號判決意旨
    參照)。
　⑵本件車禍，被害人石水池固有過失，然被告本身因有前述違
    反交通規則之過失，與前揭可援引信賴原則之情狀有間，自
    無法援引信賴保護原則以解免其責，且不因被害人同有過失
    ，而影響被告犯罪之成立。因認被告否認犯行，不足採信。
  ㈢綜上所述，本案事證已臻明確，被告犯行洵堪認定，應予依
    法論科。　　
三、論罪科刑：
  ㈠核被告所為，係犯刑法第284條後段之過失致重傷害罪。
  ㈡按委託他人代理自首亦認為自首，最高法院24年度總會決議
    （二○）意旨可參。經查，本件車禍後，被告駕駛車輛離開
    肇事現場，經對向來車之林耿廷見被害人石水池躺倒在上開
    車禍地點之西向車道上而報警處理，並往返來路，向駕駛上
    開自用小客車已停在路邊之被告、賴淑美稱已經報警，併同
    被告、賴淑美返回肇事現場後，被告又先行離去，僅留賴淑
    美在場向警方坦承是被告駕駛車輛與石水池發生車禍，嗣後
    派出所員警協同賴淑美返其住處將肇事車輛0000-00號自小
    客車及被告帶回現場，被告亦坦承駕車發生車禍等情，業經
    證人林耿廷於原審審理中證述明確(見原審卷第217至221頁)
    ，並有臺南市政府警察局白河分局交通分隊警員林志忠109
    年11月8日職務報告1份、臺南市政府警察局白河分局交通分
    隊道路交通事故肇事人自首情形紀錄表1紙在卷可稽(見營他
    卷第47、85至87頁)。而林耿廷報案時，並未指明肇事人為
    何人，亦有臺南市政府警察局勤務指揮中心受理110報案紀
    錄單1紙在卷可稽(見營偵卷第13頁)。是本件被告委託賴淑
    美留在肇事現場，並在有偵查犯罪職權之公務員或機關尚不
    知何人為肇事者前，坦承係被告所肇事，參以被告事後並未
    逃避偵、審程序，應認其所犯上開過失致重傷害罪犯行合於
    自首之要件，爰依刑法第62條前段規定，減輕其刑。至於被
    告雖辯稱其就本件車禍並無過失，但此為對犯罪事實有所主
    張或辯解，係被告辯護權之行使，無礙於自首之成立，附此
    指明。
四、撤銷改判之理由
　　原審以被告犯過失致重傷罪，事證明確，予以論罪科刑，固
    非無見，然原判決未審酌被害人騎腳踏車有左轉彎之可能性
    ，而認本件車禍發生時，被害人僅有左偏行駛之過失情節，
    尚有未洽，被告上訴否認有過失，固不足採，然原判決既有
    上開可議之處，即屬無可維持，自應由本院予以撤銷改判。
五、爰審酌被告前未有任何犯罪科刑紀錄，素行尚稱良好，有臺
    灣高等法院被告前案紀錄表1紙存卷可佐、其就本件車禍之
    過失程度、被害人對本案車禍事故之發生亦與有過失、被害
    人石水池受傷甚重、被告迄未與被害人家屬達成和解、犯後
    否認犯行之態度，兼衡自述高職畢業之智識程度，無業，未
    婚無子女、無須照顧父母，家裡經濟情況尚可等家庭經濟狀
    況(見原審卷第243頁)等一切情狀，量處如主文所示之刑，
    並諭知易科罰金之折算標準。
據上論結，應依刑事訴訟法第369條第1項前段、第364條、第299
條第1項前段，判決如主文。
本案經檢察官郭俊男提起公訴、檢察官鄭益雄到庭執行職務。
中　　華　　民　　國　　111 　年　　7 　　月　　21　　日
                  刑事第二庭    審判長法　官  陳珍如
                                      法　官  黃裕堯
                                      法　官  包梅真
以上正本證明與原本無異。
不得上訴。
　　　　　　　　　　　　　　　　　　　書記官  許雅華
中　　華　　民　　國　　111 　年　　7 　　月　　21　　日

附錄法條
中華民國刑法第284條
因過失傷害人者，處1年以下有期徒刑、拘役或10萬元以下罰金
；致重傷者，處3年以下有期徒刑、拘役或30萬元以下罰金。